臺中高等行政法院判決　　　　　　　　　　　　　　　九十一年度訴字第二七五號
　　　　　　　　　　　　　　　.
　　原　　　告　甲○○
　　訴訟代理人　劉嘉堯律師
　　　　　　　　楊振裕律師
　　被　　　告　財政部臺灣省中區國稅局
　　代　表　人　乙○○
　　訴訟代理人　丙○○
右當事人間因遺產稅事件，原告不服財政部中華民國九十一年二月二十六日台財訴字
第○九○○○四一二七六號訴願決定（案號：第00000000號），提起行政訴
訟。本院判決如左︰
　　主  文
原告之訴駁回。
訴訟費用由原告負擔。
　　事  實
壹、事實概要：原告之父王金泉於民國（下同）八十九年五月十二日死亡，原告依限
    辦理遺產稅申報，經被告機關所屬沙鹿稽徵所核定遺產總額為新台幣（下同）三
    ○、五五五、八三六元，遺產淨額二○、一五五、八三六元，應納稅額四、三四
    四、四二五元，原告不服，就農業用地扣除額項目部分，申請復查，未獲變更，
    ，循序提起訴願，亦遭決定駁回，遂提起本件行政訴訟。
貳、兩造之聲明：
  (一)原告聲明：先求為判決撤銷原處分、復查及訴願決定（農業用地扣除額部分）。
    後改為請求判決訴願決定、復查決定及原處分關於坐落台中縣梧棲鎮○○段八八
    六地號土地價值未扣除部分均撤銷。訴訟費用由被告負擔。
  (二)被告聲明：求為判決駁回原告之訴。
參、兩造之陳述及爭點：
一、原告部分：
  (一)原告之父王金泉於八十九年五月十二日死亡，繼承人等依限辦理遺產稅申報，經
    被告機關核定遺產總額為三０、五五五、八三六元，遺產淨額二０、一五五、八
    三六元，應納稅額四、三四四、四二五元，原告不服主張遺產土地坐落梧棲鎮○
    ○段八八六地號，其都市土地使用區分編定為「第四種商業區」，惟附帶規定「
    應以市地重劃方式整體開發」，亦即在未完成重劃開發前，該區域土地不得核發
    建照或任何設施，土地所有人只能重為原來之農業使用，原告以為此限制應有行
    政院八十三年十一月二十八日台財字第四四五三三號函示「農業用地經依法律變
    更為非農業用地，在依法應完成之細部計劃尚未完成，無法依變更後之用地使用
    ，經依上開法律主管機關認定仍依原來農業使用分區別或用地別管制使用，而視
    為農業用地，其於移轉或繼承時，仍有土地稅法第三十九條之二第一項及農業發
    展條例第三十一條規定之適用。」而准免列遺產總額課徵遺產稅，嗣被告機關以
    系爭土地已為台中縣政府八十五年十二月二十八日八五府工都字第三一一八八八
    號函發布細部計畫並已實施，而否准原告所請，遞予訴訟，仍維原議，而依行政
    訴訟法第四條提起起訴訟。
  (二)被告所執著論點乃系爭土地係位於台中港特定區（市鎮中心）細部計畫案內，其
    細部計畫案業經台中縣政府於八十五年十二月十二日以八五府工都字第三一八八
    八號函發佈實施，自無行政院八十三年十一月二十八日台八三財字第四四五三三
    號函釋之適用，（訴願決定書第三頁、復查決定書第三頁），惟查該地係於六十
    年十二月三十一日發佈台中港特定區計畫，使用分區為第四種商業區，並特別規
    定「應以市地重劃整體開發」，基上，該地苟若如被告所言可以按變更後之用地
    使用，則(1)為何台中縣政府九十年四月十九日九十府建城字第一○一七八三號函
    卻稱本案土地位擬定台中港特定區細部計畫案內，經查已完成細部計畫但尚未完
    成整體開發。(2)為何台中縣政府九十年五月一日府建城字第一一五七一五號函說
    明一、二均稱該案須以市地重劃方式開發取得，於實施整體開發前，除另有規定
    ，應限制其土地及建物之使用？(3)為何原告以前述縣府限制土地使用之論點申請
    合乎管制規定之建物（托兒所）卻遭縣府九十年七月二十三日九十府工健字第一
    七七五○三號函稱「所申請土地位於擬定台中港特定區細部計畫內，本計畫地區
    之開發應以市地重劃方式一次整體開發為原則。為免影響該區日後之整體開發，
    本府未核發該細部計畫之建築線，以免損及民眾權益，準此，擬申請位置無法據
    以核發建照執照。」政府舉維護民眾權益的大纛而損及民眾財產權之行使，如此
    冠冕堂皇理由，所加諸之限制實有違憲法財產權之保障。(4)內政部訂定「新市鎮
    特定區實施開發前區內土地及建築物使用管制辦法」第五條規定已明令新市鎮開
    發前之建築物容許使用類別，則原告依台中縣政府九十年五月一日九十府建城字
    第一一五七一五號函之意旨申請托兒所，竟遭該府嚴拒，如此出爾反爾，簡直沒
    了政府的誠信。
  (三)被告明顯違法或違反程序正義，顯有失察之處﹕
    (1)被告臚舉內政部七十七年十月二十四日台內第六四二九一○號函釋：「按都市
      計畫法第十七條第二項前段規定『未發佈細部計畫地區，應限制其建築物使用
      ....。』則已發布細部計畫之地區，除法律另有規定外，似不宜任意限制人民
      建築使用。本件土地如已發布細部計畫之地區，僅由主管機關於細部計畫書之
      事業或財物計畫中規定，以市地重劃方式開發者，應於重劃完成後，再行核發
      建築物執照，則此項對人民權益所為之限制，並非以法律規定，難謂適法。」
      （見復查決定書第三頁第七行至第十二行，則基於行政一體原則，被告竟任令
      他機關之違法而未加阻止或移轉管轄或循行政程序查明。如此之行政行為又豈
      是行政程序法第一條所謂之公正、公開與民主程序，確保依法行政原則，又如
      何能增進人民對行政之信賴？
    (2)退一步言之，縱或該地細部計畫已完成，但須以市地重劃方式整體開發之令是
      具有法效的行政裁量，惟依平均地權條例第五十九條規定﹕「重劃地區選定後
      .... 主管機關.... 分別或同時公告禁止或限制土地移轉... 分割、或設定負
      擔。及建築改良物之新建、增建、改建或重建及採取土石或變更地形」，同條
      第二項復規定：「前項禁止或限制期間，以一年六個月為期」。顯見系爭土地
      於民國六十年十二月三十一日發布台中港特定區都市計畫市地重劃開發區後迄
      今，政府已逾越前開法條規定一年六個月之管制期，卻仍遙遙無期地違法限制
      人民不准按都市計畫變更後之用途別（第四種商業區）使用土地。而被告不察
      都市計畫主管機關之函復違反行政程序法第十條規定，竟一味引用而否准原告
      所請。則該逾越權限或濫用權力之行政處分，究否應由納稅人肩扛？實令人不
      解。
    (3)第查都市計畫法第十七條第一項規定：「... 第一期發展地區應於主要計畫公
      布實施後最多二年完成細部計畫，並於細部計畫公布後最多五年完成公共設施
      ... 」，同時第二項規定：「未公布細部計畫地區，應限制其建築使用及變更
      地形。但主要計畫公布已逾二年以上，而能確定建築線或主要公共設施已照主
      要計畫興建完成者，得依有關建築法令之規定，由主管建築機關指定建築線核
      發建照執照」，按此規定，若系爭土地誠如被告所言已自八十五年十二月十二
      日完成細部計畫，則為何迄今該區域仍未完成公共設施，又為何土地所有人仍
      無法依細部計畫內容申請建照執照，顯然都市計畫主管機關玩法弄法，知法又
      違反應踐行之程序，所稱已完成細部計畫盡是紙上談兵，空中樓閣而已，而被
      告又未能注意有利及不利之情形，甘淪附庸，令人痛心。
    (4)又依梧棲鎮公所八十九年八月二十五日梧鎮工字第一○五一七號函及九十年二
      月二日梧棲工字第○一二六三號函都市分區使用證明，其都市土地使用分區或
      有「第四種商業區」，或有「第四種商業區○○道路用地」，則屬於道路用地
      部分，是否已作道路使用而得以依遺產及贈與稅法第十六條第十二款規定不計
      入遺產總額。被告未審究該二紙證明相異原因而竟以全部土地價值核定遺產總
      額，容有未洽。
  (四)系爭土地確有未能准許依都市計畫變更用途之事實，亦確有上開管制之情形，目
    前亦祇能依都市計畫發布前之農業用地使用。就公共行政之法理而言，政府機關
    之高權管制措施，其期限是否需要長達三十年（六十六年十二月至九十一年四月
    ）而仍未定論？長期限制人民財產權之行使，其損失是否應予補償？如此的行政
    恣意及行政權的過度擴張而加諸於人民的巨額稅負，是否合法、公平？
  (五)原處分及訴願決定有違「平等原則」：按「平等原則」乃我國憲法所揭櫫之基本
    憲政原則，其最基本概念係「相同之事物應為相同之處理，不同之事物應為不同
    之處理」，此種概念所欲禁止者乃恣意的差別待遇。是倘若行政機關對於相同之
    事物竟為不同之處理，設置不同之判別標準，即難謂符合「平等原則」。經查本
    件系爭土地自六十二年十二月間經台中縣梧棲鎮都市計畫編定為「第四種商業區
    」起，即因台中縣政府未能完成「以市地重劃方式整體開發」之措施，致使原告
    繼承之系爭土地，自編定第四種商業區迄至今日，期間長達約三十年，均僅能作
    農業用地使用，且在財政部於七十六年八月二十日以七六財字第一九三六五號函
    停止徵收田賦以前，同屬被告所屬沙鹿分處向來亦均依土地稅法第二十二條第一
    項之規定，將系爭土地認定為農業用地，向原告之父課徵田賦。則本於「相同事
    物應為相同處理」之平等原則，既同為稅捐機關，且課徵土地稅賦時，常期以來
    均作農業用地課徵，豈有反於課徵遺產稅時，異其認定標準，而將系爭八八六地
    號排除於農業用地之外，對原告等繼承人課徵遺產稅，顯然有悖於「行政一體性
    之原則」與「平等原則」之意旨甚明。從而，被告自應受其先前認定系爭土地為
    農業用地之見解所拘束，不得對系爭農業用地計入課徵遺產稅之遺產總額內，方
    符法制。
  (六)依行政院八三台財字第四四五三三號函之解釋意旨，本件系爭上地仍應免徵遺產
    稅：
    (1)查行政機關於執行行政事務時，就其所依循之法律，發生適用上之疑義時，固
      得以解釋性之行政命令（規則）針對母法加以闡示，以利達成行改目的。惟該
      解釋性之行政命令既在闡明其所適用之法規原意，則其闡示之範圍與內容，自
      不得逾越母法之範圍，創造法律所無之限制，否則即有違背「法律優位之原則
      」，將破壞法律位階之嚴整性，且悖於「依法行政原則」。
    (2)本件被告否准原告主張將系爭八八六地號排除於免徵遺產稅之範圍外，其理由
      無非以「系爭土地於遺產繼承發生前之八十五年十二月十二日，業經台中縣政
      府以八五府工都字第三一一八八八號函發佈實施，與財政部八十三年十一月二
      十九日台財稅字第八三○六二五六八二號函釋規定，並不相符」云云，資為駁
      回之論據。惟細繹上揭函令之意旨，主要乃在闡明農業用地經都市計畫變更為
      新市鎮特定區、住宅或其他使用分區，遇有「在細部計畫未完成」此一情形時
      ，如經都市計畫機關認定，仍應依原來之土地使用分區別（或用地別）管制而
      視為農業用地，其移轉或繼承時，仍有土地稅法三十條之二第一項及農業發展
      條例第三十一條之適用。質言之，上開函示所著重者，應非在於細部計畫已否
      完成，作為認定是否農業用地之基準，而係強調經都市計畫主管機關認定，仍
      應依原來之土地使用分區別（或用地別）管制而視為農業用地，方符實質課稅
      之公平原則。此由司法院大法官會議釋字第四二○號解釋文開宗明義揭示「涉
      及租稅事項之法律，其解釋應本於租稅法律主義之精神，依各該法律之立法目
      的，衡酌經濟上之意義及實質課稅之公平原則為之」等語可得證之。職是，遺
      產及贈與稅法第十七條第一項第六款既明定「遺產中作農業使用之農業用地及
      其土地農作物，由繼承人或受遺贈人承受者，扣除其土地及地上農作物價值之
      全數」。則考察系爭土地自六十二年經台中縣政府編定為「第四種商業區」以
      來，迄今已將近三十年，猶受限制僅得做為從來之農業用地使用，揆諸上揭解
      釋文及法條之立法意旨，自應將系爭土地自遺產稅額中扣除，免徵遺產稅，方
      為的論。
    (3)又遺產及贈與稅法第十七條第一項第六款但書雖規定「如因該承受人死亡，承
      受土地被徵收或依法變更為非農業用地者，不在此限」。被告機關或因此以系
      爭土地已依法變更其使用分區，非屬農業用地，而認系爭土也符合但書之規定
      ，不在扣除之列。但誠如前揭大法官解釋文所揭櫫租稅之課徵應「衡酌經濟上
      意義及實質課稅之公平原則為之」之意涵，遺產及贈與稅法既分別於第十六條
      、第十七條等條文中，明列免納入遺產稅額或免徵遺產稅之項目，其於立法之
      初即應有考量上開解釋文所揭示之衡酌重點而為規定。故為符合實質課稅之公
      平原則，解釋遺產及贈與稅法第十七條第一項第六款之本文與但書中有關農業
      用地之定義，以系爭土地現實之使用現況及依法變更後可否現實改依變更後之
      使用分區利用其土地，作為認定之基準，而非如同法施行細則第十一條但書規
      定「不包括於繼承或贈與時已依法編定為非農業使用者在內」否則，該施行細
      則之規定將逾越母法授權之範圍，應屬無效。蓋稅捐之課徵乃屬負擔性行政處
      分，係對人民財產權所作之限制或剝奪，自應有法律之明文規定，始足當之。
      倘有授權以行政命令發佈，其授權之目的、內容與範圍亦應具體明確，並不得
      違背母法授權之範圍，始符租稅法律主義之精神。從而，認定本件系爭土地可
      否自遺產總額中扣除，免徵遺產稅，即應回歸遺產及贈與稅法第十七條第一項
      第六款之規定，核實認定系爭土地是否為遺產中作農業使用之農業用地而得依
      變更後之用地使用上毫無限制，方屬合理。經查，系爭土地雖經編定為「第四
      種商業區」，惟歷經近三十年，系爭土地仍處於限制使用之狀態，直等於未編
      定前之使用狀況，此由台中縣政府函覆原告之申請書可知。則系爭土地徒有商
      業區之名，卻無法依商業區之實為規劃、使用，又須在課稅時計入遺產總額中
      課稅，實猶如行政機關聯手侵害人民之財產權，明顯違反憲法第十五條保障人
      民財產權之規定。職是，為符實質課稅之公平原則並兼顧系爭土地目前現實上
      可供利用之經濟上意義，應認系爭土地仍符合遺產及贈與稅法第十七條第一項
      第六款所謂「作農業使用之農業用地」之規定。
  (七)人民並無義務承擔行政機關之行政怠惰所作成違法行政處分之後果：
    (1)另依都市計畫法第十七條第一項規定﹕「第十五條第一項第九款所定之實施進
      度，應就其計畫地區範圍預計之發展趨勢及地方財力，訂定分區發展優先次序
      。第一期發展地區『應於』主要計畫發佈實施後，最多二年完成細部計畫，並
      於細部計畫發佈後，『最多五年完成公共設施』...。又第二項復規定... 「
      未公佈細部計畫地區應限制其建築使用及變更地形... 」。準此而論，都市計
      畫法既明定行政主管機關，應於細部計畫發佈後，『最多五年完成公共設施』
      ，則此乃係一強制性規定，若有違反，其發佈細部計畫之行政處分，即應屬有
      瑕疵之行政處分，得成為撤銷之客體，從而，具違法性質之行政處分既有受撤
      銷之虞，當不得遽引為其他行政處分之依據，尤其涉及對人民權利所為之負擔
      處分（課徵稅捐），更應受禁止。此外，台中縣政府既稱已發佈細部計畫，卻
      又限制原告利用該土地建築使用，益徵其細部計畫並未合法完備，洵堪採認。
    (2)而本件系爭土地雖據台中縣政府表示係位於台中港特定區（市鎮中心）細部計
      畫內，且據台中縣政府八十九年十月十二日八九府建城字第二七六六四三號函
      表示，該地區之細部計畫業經台中縣政府以八五府工都字第三一一八八八號函
      發佈實施，惟迄至今年（九十一年）已逾五年，台中縣政府猶未在該地區做任
      何勘測或計畫實施之前置作業，遑論完成公共設施。則倘任令行政機關恣意發
      佈計畫，作成行政處分，虛擬一個空殼子的「細部計畫」名詞，卻怠於依其計
      畫內容實施，甚至限制區域內土地所有權人依據編定後之土地作有效之開發利
      用，不啻是讓原告承擔行政機關怠惰行政之後果，造成憲法所保障之人民財產
      權受到侵害。尤有甚者，原告在負擔台中縣政府行政怠惰之結果後，復遭被告
      爰引此違法處分，對系爭土地課徵遺產稅，更令原告之財產權遭到雙重違法侵
      害。果若本件系爭土地僅因根據台中縣政府細部計畫已發佈之（瑕疵、違法）
      行政處分，即率爾將系爭土地認定為非農業用地，予以核課遺產稅，則行政權
      肥大、專制之時代又將重現，依法行政之法治國家原則，亦將蕩然無存矣。換
      言之，被告應不得僅據違法之細部計畫已形式發佈，逕將系爭土地納入遺產總
      額中，核課遺產稅，否則，被告核徵稅捐之行政處分亦同屬違法，自不待言。
  (八)系爭土地倘依都市計畫法之編定，亦有部分屬道路用地（即公共設施保留地）：
    退萬步言，縱認系爭土地已編定為「第四種商區」，並已發佈該地區之「細部計
    畫」，然上開細部計畫之發佈可否認已完備，不無可議。且其不具適法性亦已詳
    述如前，不復贅言。故縱認其細部計畫已發佈而視為有效，惟據台中縣梧棲鎮公
    所所核發之「台中縣梧棲鎮都市計畫土地使用分區（或公共設施用地）證明書」
    所載，系爭土地有部分係屬道路用地，則依都市計畫法第五十條之一規定「公共
    設施保留地因依本法第四十九條第一項徵收取得之加成補償免徵所得稅，因配偶
    直系血親間之贈與移轉者，免徵遺產稅或贈與稅」，至少該部分之道路用地被告
    不得將之併入遺產總額中，核徵遺產稅，始符法律之規定。抑且，此部分道路用
    地所佔之面積與價值各為何？依遺產及贈與稅法第二十九條之規定，亦應屬被告
    之義務，必須詳細調查及估價。奈被告竟怠於盡其義務，即恣意將系爭土地全部
    計入遺產總額，核定遺產稅，亦有違背法律所定之義務。從而，本件原處分及訴
    願決定亦屬違法。
  (九)系爭土地現仍為「實質農地」，自應予扣除免徵遺產稅始符公平原則：查系爭八
    八六地號土地原為農業用地，地目為「旱」，此有土地登記簿謄本乙紙可按。嗣
    於六十二年間，發布都市計畫實施之分區使用編定，雖已變更為第四種商業區，
    並完成細部計畫，但附帶條件應以「市地重劃方式」一次整體開發為原則，始得
    申請建築執照。質言之，未開發完成前，尚無法依變更都市計畫後編定之第四種
    商業區分區使用情形利用。而系爭土地迄至目前為止，尚種植蔬菜、香蕉等農作
    物，仍繼續供農業使用之事實，亦有現場照片四幀可稽。則系爭土地雖已因都市
    計畫變更為住宅區，然既因上述原因，仍無法依變更後之分區使用，而當初之編
    定為第四種商業區，復非所有權人所得左右，編定後，又因附帶條件限制原告之
    開發利用，致原告繼承後實際上仍為農業用地使用，則此情形實與行政院八十三
    年十一月二十八日台八三財字第四四五三三號函內所稱都市計畫變更為新市鎮特
    定區、住宅區或其他使用分區之農地，因細部計畫尚未完成，致土地權利人無法
    依變更後使用分區別使用土地之倩形，並無不同。故本於遺產及贈與稅法第十七
    條第一項第六款規定農地減免遺產、贈與稅之立法意旨在獎勵農地耕作，俾免農
    地荒廢而浪費地力，本件若不能享有遺產稅之減免，顯失公平，自應可適用上開
    規定。
　(十)另有台中縣梧棲鎮公所於九十一年八月七日以工字第一一五○一號函核發之「台
    中縣梧棲鎮都市計畫土地使用分區（或公共設施用地）證明書」供鈞院卓參。則
    參諸原告於九十一年七月二十九日庭呈之準備書狀第四點所述，被告本於遺產及
    贈與稅法第二十九條及行政程序法第三十六條之規定，亦負有依職權調查證據並
    對當事人有利及不利事項一律注意之義務，要不得以原告未於申報遺產稅時提出
    上揭證明書即率爾作成處分，否則人民納稅支應國家龐大行政資源之運作即屬罔
    然。是依上揭證明書之內容所示，原處分、復查決定及訴願決定既未事先詳查估
    算即逕自作成處分（決定），自仍屬違法，應予撤銷（財政部七十七年十一月五
    日台財稅字第七七○三二三○四五號函一併參照）。
　(十一)再者，與本案事實幾乎完全相同之案例，亦於高雄高等行政法院著有判決可考
　　，請卓參，並判決如首揭訴之聲明所示，以符租稅公平合理之原則，並維權利。
  (十二)本件原告起訴聲明雖載為「訴願決定、復查決定及原處分均撤銷」，但因原告僅
    對上開處分及決定中坐落台中縣梧棲鎮○○段八八六地號土地價值未扣除予以免
    徵遺產稅部分不服，爰依法減縮訴之聲明如前。又倘此部分涉及訴之變更，則按
    訴訟標的之請求雖有變更，但其請求之基礎不變者，訴之變更或追加，應予准許
    ，行政訴訟法第一一一條第三項第二款定有明文。準此，原告首揭聲明之變更，
    於法並無不合，自應准許。另被告於九十一年九月十六日補充答辯狀略謂：原告
    於復查及訴願階段並未就系爭土地之「不計入遺產總額」及「公共設施保留地免
    稅」等項目主張，因此被告機關及訴願審議機關，均無從就該等項目之實體免徵
　　要件予以審究，則本件原告於行政訴訟時，始提出據以爭執，其訴訟要件即有不
    合，且遺產稅關於「農業用地作農業使用扣除額」、「道路用地不計入遺產總額
    」、「公共設施保留地免稅」等項目，係分別基於個別之實體法規定，其請求之
    基礎自有不同，是原告所訴，顯非可採。況行政訴訟法第一百一十一條第三項第
    二款之規定亦僅限於「訴之變更」而不包括「訴之追加」云云，因認原告之訴有
    涉及訴之追加為由，資為程序上之抗辯。惟查，原告提起本件訴訟之初，自始即
    主張原處分及訴願決定就系爭遺產稅關於「農業用地作農業使用扣除額」、「道
    路用地不計入遺產總額」、「公共設施保留地免稅」等未予審酌，有違法令規定
    ，據以請求撤銷首揭違法之處分及決定。故就本件訴訟而言，實無任何追加或變
    更訴訟標的之問題，雖被告以原告未於訴願程序主張有「道路用地不計入遺產總
    額」、「公共設施保留地免稅」等情形，致被告機關及訴願審議機關無從審究，
    然行政訴訟與訴願隸屬不同之系統，行政訴訟乃與民刑事訴訟平行之司法程序，
    訴願則自始屬於行政程序之一種，只不過訴願事件具有爭訟性而已（參吳庚大法
    官著、行政爭訟法論，八十八年三月初版，二八０頁）。是原處分及訴願決定倘
    有違法失當之處，經人民循訴願程序不服其決定而提起行政訴訟，其訴訟標的之
    確定應在提起本件訴訟之初方發生後續有無變更或追加訴訟之問題，從而，被告
    所辯顯屬無據。退而言之，縱認被告抗辯本件訴訟有追加之情形為可採，但依行
    政程序法第一百一十一條第三項第二款規定「訴訟標的之請求雖有變更，但其請
    求之基礎不變者」之情形時，訴之變更或追加，應予准許。資此而論，被告抗辯
    上揭條項僅限於「訴之變更」，而不包括「訴之追加」之論調，顯對上開法律之
    規定有所誤會，自無可採。況且，系爭八八六地號有部份土地屬道路用地甚或為
    公共設施保留地均係原告提起復查聲請及訴願程序後始獲知上情，尤其部分道路
    屬公共設施保留地更是在本件訴訟繫屬後方查知，倘原告上述主張已涉及訴之追
    加，則揆諸前揭法文之規定，請求撤銷該違法處分及訴願決定之基礎既無改變，
    則本於訴訟經濟與紛爭解決一次性之原則，當無不許原告另主張系爭土地有「道
    路用地不計入遺產總額」、「公共設施保留地免稅」等情形，予以訴請撤銷違法
    之行政處分。
  (十三)至於，被告提出公共設施保留地免徵遺產稅或贈與稅調查及認定作業要點「民國
    八十一年一月十四日公（發）布」，雖於第四項（一）規定「土地是否屬於公共
    設施保留地... 如依分區使用證明內容，某筆土地係部分屬公共設施用地，部分
    其他使用類別時，在納稅義務人尚未向地政機關申請分割前，整筆暫不准免稅..
    。」然上開作業要點僅為行政機關自行訂定之內部規則，既未說明其法源之依據
    為何，且又增加法律所無之規定，自難認有發生對外拘束之效力，尤其，某筆土
    地倘有部分屬公共設施用地，即表示日後已確定將供政府機關作為公共設施之用
    ，自無將該部分土地亦併予課稅之理，蓋公共設施保留地既為法律明定免徵稅捐
    之土地，當屬法律賦予之權利，如欲對之加以限制或剝奪，自應以法律或法律授
    權之命令明定之，否則即違反「法律保留原則」，從而，被告提出之上揭作業要
    點，不值採認。
二、被告部分：
  (一)按「凡經常居住中華民國境內之中華民國國民死亡時遺有財產者，應就其在中華
    民國境內境外全部遺產，依本法規定，課徵遺產稅。」、「左列各款不計入遺產
    總額：....... 十二、被繼承人遺產中經政府闢為公眾通行道路之土地或其他無
    償供公眾通行之道路土地，經主管機關證明者。但其屬建造房屋應保留之法定空
    地部分，仍應計入遺產總額。」及「左列各款，應自遺產總額中扣除，免徵遺產
    稅：六、遺產中作農業使用之農業用地及其地上農作物，由繼承人或受遺贈人承
    受者，扣除其土地及地上農作物價值之全數。....... 」分別為遺產及贈與稅法
    第一條第一項、第十六條第十二款及第十七條第一項第六款所明定；次按「本法
    第十七條第一項第六款及第二十條第五款所稱之農業用地，指供農作....... 之
    土地。但不包括於繼承或贈與時已依法編定為非農業使用者在內。」及「被繼承
    人死亡時遺有財產者，不論有無應納稅額，納稅義務人均應填具遺產稅申報書向
    主管稽徵機關據實申報。其有依本法規定之減免扣除或不計入遺產總額者，應檢
    同有關證明文件一併報明。」亦為同法施行細則第十一條及第二十條第一項所明
    定；又按「農業用地經都市計畫變更為新市鎮特定區、住宅區或其他使用分區，
    在細部計畫尚未完成前，如經都市計畫主管機關認定，仍應依原來之土地使用分
    區別（或用地別）管制而視為農業用地，其於移轉或繼承時，仍有土地稅法第三
    十九條之二第一項及農業發展條例第三十一條規定之適用。」為財政部八十三年
    十一月二十九日台財稅第八三○六二五六八二號函所明釋。
  (二)本件被繼承人王金泉於八十九年五月十二日死亡，原告於八十九年九月六日申報
    遺產總額三○、五五四、六○一元，農業用地扣除額二八、四二五、○○○元，
    經被告機關所屬沙鹿稽徵所核定遺產總額為三○、五五五、八三六元，遺產淨額
    二○、一五五、八三六元，應納稅額四、三四四、四二五元，未准認列農業用地
    扣除額。原告不服，復查時主張坐落台中縣梧棲鎮○○段八八六地號土地（面積
    二、二七四平方公尺，財產價值二八、四二五、○○○元），原為農業區（地目
    ：旱），雖經台中縣梧棲鎮都市計畫（台中港特定區計畫，六十年十二月三十一
    日發布實施）編定為「第四種商業區」，惟附帶規定「應以市地重劃方式整體開
    發」，因細部計畫並未完成，目前仍禁建中，只能為原來之農業使用，應符合農
    業發展條例施行細則第二條第二項視同農業用地免徵遺產稅之規定，並援引行政
    院八十三年十一月二十八日台八三財字第四四五三三號函資為爭執。惟查系爭土
    地，係位於台中港特定區（市鎮中心）細部計畫案內，有關細部計畫案，業於本
    件遺產稅繼承前之八十五年十二月十二日，經台中縣政府以八五府工都字第三一
    一八八八號函發布實施，有原卷所附台中縣政府八十九年十月十二日八九府建城
    字第二七六六四三號函可稽，是本件被告機關認定系爭土地情形，與財政部八十
    三年十一月二十九日台財稅第八三○六二五六八二號函釋（附件即為行政院八十
    三年十一月二十八日台八三財字第四四五三三號函）規定，並不相符，被告機關
    初查未准予扣除該筆土地價值，並無不合，復查後仍予維持，原告不服，就此部
    分循序提起訴願，遞遭駁回。
  (三)訴訟意旨略謂：原告仍執前詞以，因台中縣梧棲鎮都市計畫（台中港特定區計畫
    ）將原為農業區之系爭土地變更編定為「第四種商業區」，雖其細部計畫案，已
    於本件遺產稅繼承事實發生前發布實施，惟附帶規定「應以市地重劃方式整體開
    發」，目前仍禁建中，只能為原來之農業使用，而不能按都市計畫變更後之用途
    別使用；且縱或系爭土地細部計畫確如台中縣政府九十年四月十九日九十府建城
    字第一○一七八三號函復已完成，但該細部計畫所為須以市地重劃方式整體開發
    之規定，因自該系爭土地所在區域於六十年十二月三十一日發布台中港特定區都
    市計畫及八十五年十二月十二日發布實施細部計畫迄今，仍未完成公共設施，卻
    仍予限建，係屬逾越權限或濫用權力之行政處分，有違行政程序法第十條之規定
    ，被告機關應予審酌該項對其不利之情形；又依梧棲鎮公所核發之二紙都市分區
    使用證明，該區域土地其都市土地使用分區或有「第四種商業區」，或有「第四
    種商業區道路用地」，則屬道路用地部分，倘已作道路使用，應准按遺產及贈與
    稅法第十六條第十二款規定，不計入遺產總額云云。
  (四)經查系爭土地係位於台中港特定區（市鎮中心）細部計畫案內，其細部計畫案，
    業經台中縣政府於八十五年十二月十二日以八五府工都字第三一一八八八號函發
    布實施，即在本件遺產稅繼承事實發生前，相關細部計畫即已完成，自無行政院
    八十三年十一月二十八日台八三財字第四四五三三號函示（內容同首揭財政部八
    十三年十一月二十九日台財稅第八三○六二五六八二號函釋）之適用。至原告訴
    稱台中縣政府依相關行政命令限制系爭土地使用，係牴觸都市計畫法第十七條第
    一項等相關規定乙節，雖其見解有司法院大法官議決釋字第四○六號解釋可資參
    照，惟尚與本件遺產稅之核課無涉，況被告機關與都市計畫機關，互不隸屬，亦
    無從審酌原告所稱系爭土地限建期間之行政裁量情形；次查依卷附台中縣梧棲鎮
    公所八十九年八月二十九日八九梧鎮工字第一○五一七號「台中縣梧棲鎮都市計
    畫土地使用分區證明書」所載，系爭土地變更編定後之土地使用分區，僅為「第
    四種商業區」，並無原告所稱「第四種商業區道路用地」之註記，所引據「台中
    縣梧棲鎮公所九十年二月二日梧鎮工字第○一二六三號函都市分區使用證明」是
    否為該區域其他筆土地？因原告迄今始提出該「不計入遺產總額」項目之主張（
    前所進行之行政救濟程序，均係原告爭執系爭土地是否為作農業使用之農業用地
    「扣除額」項目），又未將該項資料送交被告機關，尚無從審查，如原告確為該
    項主張，亦應依首揭遺產及贈與稅法施行細則第二十條第一項之規定，應檢同有
    關證明文件，而非空言主張。
  (五)本件有關事實及行政救濟情形：本件係因被繼承人王金泉於八十九年五月十二日
    死亡，原告於八十九午九月六日申報遺產總額三○、五五四、六○一元，坐落台
    中縣梧棲鎮○○段八八六地號土地之農業用地扣除額二八、四二五、○○○元，
    經被告所屬沙鹿稽徵所核定遺產總額為三○、五五五、八三六元，遺產淨額二○
    、一五五、八三六元，應納稅額四、三四四、四二五元，未准認列農業用地扣除
    額。原告不服，就「農業用地扣除額」乙項，提起行政救濟，主張坐落台中縣梧
    棲鎮○○段八八六地號土地，原為農業區（地目﹕旱）雖經台中縣梧棲鎮都市計
    畫（台中港特定區計畫，六十年十二月三十一日發布實施）編定為「第四種商業
    區」，惟附帶規定「應以市地重劃方式整體開發」，且因細部計畫並未合法完備
    ，目前仍禁建中，只能為原來之農業使用，應符合農業發展條例施行細則第二條
    第二項視同農業用地免徵遺產稅之規定。申經被告及財政部分別以復查決定及訴
    願決定駁回，遂提起本件訴訟，惟起訴時除就「農業用地扣除額」乙項爭執外，
    另就該筆土地部分屬道路用地，應准按遺產及贈與稅法第十六條第十二款規定「
    不計入遺產總額」﹔嗣於準備程序中又具狀主張有依都市計畫法第五十條之一「
    公共設施保留地」免徵遺產稅之適用。
  (六)就程序部分﹕按「人民因中央或地方機關之違法行政處分，認為損害其權利或法
    律上之利益，經依訴願法提起訴願而不服其決定... 得向高等行政法院提起撤銷
    訴訟。」為行政訴訟法第四條第一項所明定，即提起撤銷之訴，須有所主張之不
    利益事項，經訴願程序審究而未獲救濟為前提（司法院大法官陳計男著﹕行政訴
    訟法釋論第二一三至二一四頁參照），本件因原告於復查及訴願階段並未就系爭
    土地之「不計入遺產總額」及「公共設施保留地免稅」等項目主張，因此，被告
    及訴願審議機關，均無從就該等項目之實體免徵要件予以審究，則本件原告於行
    政訴訟時，始提出據以爭執，揆諸前揭條文之規定，其訴訟要件即有不合。本件
    原告於行政訴訟準備書狀，雖援引行政訴訟法第一百十一條第三項第二款「訴訟
    標的之請求雖有變更，但其請求之基礎不變者」之規定，主張本件訴之變更，應
    予准許云云。惟查遺產稅關於「農業用地作農業使用扣除額」、「道路用地不計
    入遺產總額」及「公共設施保留地免稅」等項目，係分別基於個別之實體法規定
    ，其請求之基礎自有不同，是原告所訴，顯非可採，況該前揭條項款之規定亦僅
    限於「訴之變更」，而不包括「訴之追加」，然從原告起訴狀及準備書狀所載，
    其起訴聲明所請求撤銷之範圍，似非僅係單純變更原主張之「農業用地作農業使
    用扣除額」。從而本件被告仍如準備程序時之聲明，依法不同意原告所為訴之追
    加或變更。
  (七)就實體部分﹕本件合於訴訟要件之「農業用地作農業使用扣除額」項目，雖原告
    一再以系爭土地，原為農業區，雖經台中縣梧棲鎮都市計畫編定為「第四種商業
    區」，惟附帶規定「應以市地重劃方式整體開發」，且因細部計畫並未合法完備
    ，目前仍禁建中，只能為原來之農業使用，此種情形實與行政院八十三年十一月
    二十八日台八三財字第四四五三三號函所稱都市計畫為新市鎮特定區、住宅區或
    其他使用分區之農地，因細部計畫尚未完成，致土地權利人無法依變更後使用分
    區別使用土地之情形，並無不同。進而主張本件若不能享有遺產稅之減免，顯失
    公平云云。惟按「依第三十一條或前二條（註：第三十七條及第三十八條）申請
    移轉耕地所有權、不課徵土地增值稅或免徵遺產稅、贈與稅、田賦者，應檢具相
    關文件資料，向該管直轄市或縣（市）主管機關申請；申請時應檢具之文件資料
    、程序及其他應遵行事項之辦法，由中央主管機關會商有關機關定之。」為農業
    發展條例第三十九條所明定，次按行政院農業發展委員會、內政部及財政部依該
    法條之授權，於八十九年七月二十六日以八九農企字第八九○○一○一八○號、
    台八九內中地字第八九七九九四五號、台財稅第0000000000號令會銜
    定發布「農業用地作農業使用認定及核發證明辦法」（發布前適用「農業用地作
    農業使用證明核發暫行處理原則」），是倘原告欲依法免徵系爭土地之遺產稅，
    自應依上開規定，取具相關證明，而非空言主張，否則依法即有不合。至原告提
    出高雄高等行政法院九十年度訴字第八四七號判決供參乙節，因該案被繼承人係
    於八十五年八月五日死亡，係適用八十九年一月二十六日「遺產及贈與稅法」及
    「農業發展條例」修正前之規定，核與本件被繼承人係於八十九年五月十二日死
    亡，應適用前揭法律修正之規定，尚有不同﹔且究該判決意旨，乃在擴大財政部
    八十三年十一月二十九日台財稅第八三○六二五六八二號函釋（即農業發展條例
    第二條第二項之規定）之減免遺產稅適用範圍，惟按「憲法第十九條規定『人民
    有依法律納稅之義務』，係指人民有依法律所定要件『負繳納稅捐之義務』或『
    享減免繳納之優惠』而言。至法律所定之內容於合理範圍內，本屬立法裁量事項
    」業經司法院大法官會議議決釋字第三六九號解釋在案，本件系爭土地於繼承開
    始時，業經台中縣梧棲鎮都市計畫編定為「第四種商業區」，且該細部計劃經台
    中縣政府於八十五年十二月十二日以八五府工都字第三一一八八八號函發布實施
    ，是其於繼承開始時已確定非屬農業用地，縱仍為農業使用，亦不符免稅之要件
    ，雖該計畫附帶規定「應以市地重劃方式整體開」，然該附帶條件，僅屬土地開
    發之限制，並非指該土地變更編定附有「停止條件」，亦即系爭土地依經變更編
    定，即已確定為「第四種商業區」（台中高等行政法院九十年度訴字一三○九號
    判決參照），故原告所引前揭高雄高等行政法院之判決，既係於擴大適用稅捐減
    免之適用範圍，即屬在法律規定外減免稅捐，則參諸前揭司法院大法官含議議決
    釋字第三六九號解釋意旨，自難援為本件應為相同處理之依據，況該案件亦經被
    告財政部台灣省南區國稅局，以其有違背法令情事，上訴最高行政法院。又有關
    原告訴訟時，所提出系爭土地使用分區證明書影本，雖載明部分道路用地屬公共
    設施保留地，惟是否係於本件繼承開始前，即經編定？其屬道路用地之持分比例
    若干？倘僅係公共設施用地比例，依照財政部八十七年八月十三日台財稅第00
    0000000號、八十七年八月四日台財稅第八七一九五七五一七號函釋及大
    院九十年度訴字第一三○七號判決，並無免徵遺產稅之適用。惟無論實情如何，
    應非本件訴訟須審究之事項，且既因原告未提出明確之相關證明，倘大院如認有
    原告於本件訴訟所為該「公共設施保留地免稅」項目之主張，合於程序，則請准
    依行政訴訟法第一百二十三條等相關規定，向台中縣梧棲鎮公所進一步查證，該
    公所嗣於九十一年八月七日核發之工字第一一五○一號系爭土地證明書之註記詳
    情，以查明該項證據之證明力。
  (八)基上論結，原處分及所為復查及訴願決定並無違誤，請准如訴之聲明判決。
　　理  由
一、按「人民因中央或地方機關之違法行政處分，認為損害其權利或法律上之利益，
    經依訴願法提起訴願而不服其決定，或提起訴願逾三個月不為決定，或延長訴願
    決定期間逾二個月不為決定者，得向高等行政法院提起撤銷訴訟。」行政訴訟法
    第四條第一項定有明文，即提起撤銷之訴，須有所主張之不利益事項，經訴願程
    序審究而未獲救濟為前提，因而提起撤銷訴訟，須以經過訴願為其前提，其未經
    訴願程序，遽行提起行政訴訟，自非法之所許。本件原告不服原處分，於復查及
    訴願階段，僅就「農業用地扣除額」部分提起復查及訴願（見原處分卷內復查申
    請書及理由書、訴願卷內訴願理由書），並未就系爭土地之「不計入遺產總額」
    及「公共設施保留地免稅」等項目主張，原告於提起本件行政訴訟時，始提出據
    以爭執，上開「不計入遺產總額」及「公共設施保留地免稅」等項目，既尚未經
    合法之復查、訴願程序，依首揭規定及說明，原告此部分之起訴難認為合法。原
    告於行政訴訟準備書狀，雖援引行政訴訟法第一百十一條第三項第二款「訴訟標
    的之請求雖有變更，但其請求之基礎不變者」之規定，主張本件係訴之變更，應
    予准許云云。然查遺產稅關於「農業用地作農業使用扣除額」、「道路用地不計
    入遺產總額」及「公共設施保留地免稅」等項目，係分別基於個別之實體法規定
    ，其請求之基礎自有不同，況該前揭之規定亦僅限於「訴之變更」，而不包括「
    訴之追加」，然從原告起訴狀及準備書狀所載，其起訴聲明所請求撤銷之範圍，
    已非僅係單純變更原主張之「農業用地作農業使用扣除額」，且被告亦不同意原
    告所為訴之追加或變更，原告此部分主張，尚非可採。
二、按「凡經常居住中華民國境內之中華民國國民死亡時遺有財產者，應就其在中華
    民國境內境外全部遺產，依本法規定，課徵遺產稅。」、「左列各款不計入遺產
    總額：....... 十二、被繼承人遺產中經政府闢為公眾通行道路之土地或其他無
    償供公眾通行之道路土地，經主管機關證明者。但其屬建造房屋應保留之法定空
    地部分，仍應計入遺產總額。」、「左列各款，應自遺產總額中扣除，免徵遺產
    稅：六、遺產中作農業使用之農業用地及其地上農作物，由繼承人或受遺贈人承
    受者，扣除其土地及地上農作物價值之全數。....... 」分別為遺產及贈與稅法
    第一條第一項、第十六條第十二款及第十七條第一項第六款所明定；又「本法第
    十七條第一項第六款及第二十條第五款所稱之農業用地，指供農作...... 之土
    地。但不包括於繼承或贈與時已依法編定為非農業使用者在內。」、「被繼承人
    死亡時遺有財產者，不論有無應納稅額，納稅義務人均應填具遺產稅申報書向主
    管稽徵機關據實申報。其有依本法規定之減免扣除或不計入遺產總額者，應檢同
    有關證明文件一併報明。」亦為同法施行細則第十一條及第二十條第一項所明定
    ；另「農業用地經都市計畫變更為新市鎮特定區、住宅區或其他使用分區，在細
    部計畫尚未完成前，如經都市計畫主管機關認定，仍應依原來之土地使用分區別
    （或用地別）管制而視為農業用地，其於移轉或繼承時，仍有土地稅法第三十九
    條之二第一項及農業發展條例第三十一條規定之適用。」亦經財政部八十三年十
    一月二十九日台財稅第八三○六二五六八二號函釋有案，上開函釋為主管機關就
    其執掌公務所為職務上解釋，既與上揭遺產及贈與稅法暨其施行細則不相抵觸，
    自可採用。
三、本件原告之被繼承人王金泉於八十九年五月十二日死亡，原告於八十九年九月六
    日申報遺產總額三○、五五四、六○一元，農業用地扣除額二八、四二五、○○
    ○元，經被告機關所屬沙鹿稽徵所核定遺產總額為三○、五五五、八三六元，遺
    產淨額二○、一五五、八三六元，應納稅額四、三四四、四二五元，未准認列農
    業用地扣除額。原告不服，申請復查，主張坐落台中縣梧棲鎮○○段八八六地號
    土地（面積二、二七四平方公尺，財產價值二八、四二五、○○○元），原為農
    業區（地目：旱），雖經台中縣梧棲鎮都市計畫（台中港特定區計畫，六十年十
    二月三十一日發布實施）編定為「第四種商業區」，惟附帶規定「應以市地重劃
    方式整體開發」，因細部計畫並未完成，目前仍禁建中，只能為原來之農業使用
    ，應符合農業發展條例施行細則第二條第二項視同農業用地免徵遺產稅之規定，
    並援引行政院八十三年十一月二十八日台八三財字第四四五三三號函資為爭執。
    復查決定以系爭土地，係位於台中港特定區（市鎮中心）細部計畫案內，有關細
    部計畫案，業於本件遺產稅繼承前之八十五年十二月十二日，經台中縣政府以八
    五府工都字第三一一八八八號函發布實施，有原處分卷內所附台中縣政府八十九
    年十月十二日八九府建城字第二七六六四三號函可稽，被告認定系爭土地情形，
    與財政部八十三年十一月二十九日台財稅第八三○六二五六八二號函釋（附件即
    為行政院八十三年十一月二十八日台八三財字第四四五三三號函）規定，並不相
    符，未准予扣除該筆土地價值，依上開規定及財政部函釋，原處分及復查決定並
    無不合。
四、原告雖主張：因台中縣梧棲鎮都市計畫（台中港特定區計畫）將原為農業區之系
    爭土地變更編定為「第四種商業區」，雖其細部計畫案，已於本件遺產稅繼承事
    實發生前發布實施，惟附帶規定「應以市地重劃方式整體開發」，目前仍禁建中
    ，只能為原來之農業使用，而不能按都市計畫變更後之用途別使用；且縱或系爭
    土地細部計畫確如台中縣政府九十年四月十九日九十府建城字第一○一七八三號
    函復已完成，但該細部計畫所為須以市地重劃方式整體開發之規定，因自該系爭
    土地所在區域於六十年十二月三十一日發布台中港特定區都市計畫及八十五年十
    二月十二日發布實施細部計畫迄今，仍未完成公共設施，卻仍予限建，係屬逾越
    權限或濫用權力之行政處分，有違行政程序法第十條之規定，被告機關應予審酌
    該項對其不利之情形；且目前仍禁建中，只能為原來之農業使用，此種情形實與
    行政院八十三年十一月二十八日台八三財字第四四五三三號函所稱都市計畫為新
    市鎮特定區、住宅區或其他使用分區之農地，因細部計畫尚未完成，致土地權利
    人無法依變更後使用分區別使用土地之情形，並無不同，本件若不能享有遺產稅
    之減免，顯失公平，又依梧棲鎮公所核發之二紙都市分區使用證明，該區域土地
    其都市土地使用分區或有「第四種商業區」，或有「第四種商業區道路用地」，
    則屬道路用地部分，倘已作道路使用，應准按遺產及贈與稅法第十六條第十二款
    規定，不計入遺產總額云云。然查：
  (一)系爭土地係位於台中港特定區（市鎮中心）細部計畫案內，其細部計畫案，業經
    台中縣政府於八十五年十二月十二日以八五府工都字第三一一八八八號函發布實
    施，本區土地依細部計畫書規定應以市地重劃方式一次整體開發，現尚未辦理開
    發（見原處分卷內台中縣政府八十九年十月十二日八九府建城字第二七六六四三
    號函）即在本件遺產稅繼承事實發生前，相關細部計畫即已完成，自無行政院八
    十三年十一月二十八日台八三財字第四四五三三號函示（內容同首揭財政部八十
    三年十一月二十九日台財稅第八三○六二五六八二號函釋）之適用。
  (二)原告所稱台中縣政府依相關行政命令限制系爭土地使用，係牴觸都市計畫法第十
    七條第一項等相關規定乙節，惟此係原告對於台中縣政府此部分之行政處分，應
    否為行政救濟，尚與本件遺產稅之核課無涉，況被告與都市計畫機關，互不隸屬
    ，亦無從審酌原告所稱系爭土地限建期間之行政裁量情形。
  (三)又「依第三十一條或前二條申請移轉耕地所有權、不課徵土地增值稅或免徵遺產
    稅、贈與稅、田賦者，應檢具相關文件資料，向該管直轄市或縣（市）主管機關
    申請；申請時應檢具之文件資料、程序及其他應遵行事項之辦法，由中央主管機
    關會商有關機關定之。」為農業發展條例亦第三十九條所明定，而行政院農業發
    展委員會、內政部及財政部依該法條之授權，於八十九年七月二十六日以八九農
    企字第八九○○一○一八○號、台八九內中地字第八九七九九四五號、台財稅第
    0000000000號令會銜定發布「農業用地作農業使用認定及核發證明辦
    法」（發布前適用「農業用地作農業使用證明核發暫行處理原則」），是倘原告
    欲依法免徵系爭土地之遺產稅，自應依上開規定，取得相關證明，提出於被告審
    核，方為正辦，而非僅因建管或都市計畫機關之管制，而主張其仍為農業用地，
    而主張應視為農業用地。至原告提出高雄高等行政法院九十年度訴字第八四七號
    判決，查該案被繼承人係於八十五年八月五日死亡，係適用八十九年一月二十六
    日「遺產及贈與稅法」及「農業發展條例」修正前之規定，核與本件被繼承人係
    於八十九年五月十二日死亡，應適用前揭法律修正之規定，尚有不同。本件系爭
    土地於繼承開始時，業經台中縣梧棲鎮都市計畫編定為「第四種商業區」，且該
    細部計劃經台中縣政府於八十五年十二月十二日以八五府工都字第三一一八八八
    號函發布實施，是其於繼承開始時已確定非屬農業用地，縱仍為農業使用，亦不
    符免稅之要件，雖該計畫附帶規定「應以市地重劃方式整體開」，然該附帶條件
    ，僅屬土地開發之限制，並非指該土地變更編定附有「停止條件」，亦即系爭土
    地依經變更編定，即已確定為「第四種商業區」，故原告所引前揭高雄高等行政
    法院之判決，案情各異，尚難比附援引，執為本件准免列遺產總額課徵遺產稅之
    依據。
五、綜上所述，原告所訴各節，尚非可採，原處分依法並無違誤，訴願決定予以維持
    ，亦無不合，原告之訴為無理由，應予駁回。原告所追加或變更部分，為不合法
    ，本應依行政訴訟法第一百零七條第一項第十款規定予以裁定駁回，茲併以判決
    駁回之。
據上論結，本件原告之訴為無理由，依行政訴訟法第一百九十五條第一項後段、第九
十八條第三項前段，判決如主文。
中　　華　　民　　國　　九十一　　　年　　　十二　　　　月　　　十九　　日
                 臺 中 高 等 行 政 法 院   第 三 庭
                                審 判 長 法      官　王　茂　修
                                         法      官　許　金　釵
                                         法      官　莊　金　昌
右正本證明與原本無異。
如不服本判決，應於判決送達後二十日內向本院提出上訴書狀，其未表明上訴理由者
，應於提起上訴後二十日內向本院提出上訴理由書（須依對造人數附具繕本）；如於
本判決宣示或公告後送達前提起上訴者，應於判決送達後二十日內補提上訴理由書（
須附繕本）。未表明上訴理由者，逕以裁定駁回。
提起上訴應預繳送達用雙掛號郵票拾份（每份三十四元)。
中　　華　　民　　國　　九十一　　　年　　　十二　　　　月　　  十九   日
　  　　　　　　　　　　　　　　　　　　 法院書記官　林  宜  萱
